臺灣嘉義地方法院刑事判決　　　　　　100年度交易字第100號
公　訴　人　臺灣嘉義地方法院檢察署檢察官
被　　　告　林崑山
上列被告因過失傷害案件，經檢察官提起公訴（100 年度偵字第
2762號），本院判決如下：
    主  文
林崑山無罪。
    理  由
一、按被告以外之人於審判外之言詞或書面陳述，除法律有規定
    者外，不得作為證據；又被告以外之人於審判外之陳述，雖
    不符合同法第159條之1至第159條之4之規定，但經當事人於
    審判程序同意作為證據，法院審酌該言詞陳述或書面陳述作
    成時之情況，認為適當者，亦得為證據。當事人、代理人或
    辯護人於法院調查證據時，知有第159條第1項不得為證據之
    情形，而未於言詞辯論終結前聲明異議者，視為有前項之同
    意，刑事訴訟法第159條第1項及第159條之5分別定有明文。
    查本判決下列所引之供述證據，雖屬傳聞證據，惟當事人於
    本院審判期日中表示無意見不予爭執，且迄至言詞辯論終結
    前亦未表示異議，本院審酌該等證據之取得過程並無瑕疵，
    與本案待證事實間復具有相當之關聯性，以之為本案證據並
    無不當，自得採為本件認定事實之基礎，合先敘明。
二、公訴意旨略以：被告林崑山於民國99年9月21日上午10時5分
    許，駕駛車牌號碼R9 -0948號自小客車，沿嘉義市○○路由
    西往東方向行駛，行經該路段與維新路交岔口處時，本應注
    意汽車行駛至交岔路口，其行進、轉彎，應遵守燈光號誌，
    而閃光紅燈表示「停車再開」，車輛應減速接近，先停止於
    交岔路口前，讓幹道車優先通行後認為安全時，方得續行，
    竟疏未注意，即貿然通過上開交岔路口，適有告訴人鄭陳清
    琴騎乘車牌號碼MAN-766 號重型機車沿同路段由同向駛於林
    崑山所駕駛之自用小客車前方，至該交岔路口處欲左轉時，
    亦因疏未注意讓左後直行來車先行，林崑山所駕駛之自用小
    客車閃避不及兩車發生碰撞，致鄭陳清琴受有頭部外傷、顱
    內出血、左側肋骨第一至第六根骨折骨折併氣血胸、顏面及
    四肢挫傷、左手肘撕裂傷之傷害。因認被告涉犯刑法第284
    條第1項前段之過失傷害罪嫌。
三、按犯罪事實應依證據認定之，無證據不得認定犯罪事實。又
    不能證明被告犯罪者，應諭知無罪之判決，刑事訴訟法第15
    4條第2項、第301條第1項分別定有明文。次按事實之認定，
    應憑證據，如未能發現相當證據，或證據不足以證明，自不
    能以推測或擬制之方法，為裁判基礎（最高法院40年臺上字
    第86號判例參照）。且認定犯罪事實所憑之證據，雖不以直
    接證據為限，間接證據亦包括在內，然而無論直接證據或間
    接證據，其為訴訟上之證明，須於通常一般之人均不致有所
    懷疑，而得確信其為真實之程度者，始得據為有罪之認定，
    倘其證明尚未達到此一程度，而有合理之懷疑存在而無從使
    事實審法院得有罪之確信時，即應由法院為諭知被告無罪之
    判決（最高法院76年臺上字第4986判例參照）。
四、公訴意旨認被告涉犯刑法第284條第1項之過失傷害罪嫌，無
    非係以被告於警詢及偵查中之自白、告訴人鄭陳清琴之指述
    、道路交通事故調查報告表、道路交通事故現場圖、車損照
    片、臺灣省車輛行車事故覆議鑑定委員會之鑑定意見書及財
    團法人天主教聖馬爾定醫院診斷證明書等證據為其主要論據
    。訊據被告固坦承伊有駕駛上開自小客車於前揭時、地與告
    訴人所騎乘之上開機車發生擦撞等情，惟堅決否認有何過失
    傷害之犯行，辯稱：本件係告訴人自行騎乘機車撞伊，是告
    訴人未依兩段式左轉才發生車禍等語。
五、本院查：
(一)被告如何於前揭時、地駕駛上開自小客車沿嘉義市○○路由
    西往東方向行駛至維新路交岔路口（下稱肇事路口）與同向
    駛至上開路口左轉之告訴人機車發生擦撞致告訴人受有前揭
    傷害等情，業據被告於警詢時證稱：伊於99年9 月21日上午
    10時5分駕駛自小客車R9-0948號，沿公明路由西向東方向行
    駛，到事故地點時，對照機車MAN-766 號即沿公明路由西向
    東左轉維新路方向行駛，與伊的車子右側發生碰撞肇事，伊
    車擦撞部位右前至右後側擦撞等語（見交查卷第8 頁）及於
    本院審理時證稱：伊有駕駛前揭自小客車在公明路與維新路
    口發生擦撞，告訴人鄭陳清琴機車與伊同向等語（見本院卷
    第72頁）綦詳，核與告訴人於警詢時之證述：伊99年9 月21
    日上午10時5 分騎乘前揭機車沿公明路由西向東行駛至路口
    ，左轉公明路往北方向，對方自小客車由伊左後方行駛過來
    與伊車發生擦撞，伊車左側部位碰撞等語（見交查卷第7 頁
    ）相符，復有道路交通事故現場圖、道路交通事故調查報告
    表(一)、(二)、嘉義市○○○○○道路交通事故照片22張及
    財團法人天主教聖馬爾定醫院診斷證明書等證據在卷可佐（
    見交查卷第4至21頁）。
    故上開事實即堪認定。
(二)按「機器腳踏車行駛至交岔路口，其轉彎，應依標誌或標線
    之規定行駛；無標誌或標線者，應依第一百零二條及下列規
    定行駛：一、內側車道設有禁行機車標誌或標線者，應依兩
    段方式進行左轉，不得由內側或其他車道左轉。」道路交通
    安全規則第99條第2項第1款定有明文。查嘉義市○○路由西
    往東方向於經過安和街後，即至與維新路之交岔路口，該交
    岔路口固未劃設機車待轉區○○○○路由西往東一經過與安
    和街交岔路口之下一路段（即公明路介於安和街與維新路間
    之路段），於該路段之起駛段路面內側車道劃設有禁行機車
    之標線等情，有前揭嘉義市道路地圖、嘉義市政府警察局10
    0年5月23日嘉市警交字第1000004623號函文及檢附之補繪製
    現場圖、照片8 張存卷可參（見本院卷第25至31頁反面），
    故揆諸上開說明，告訴人騎乘上開機車沿公明路駛至維新路
    口，若欲左轉，仍應依兩段方式進行左轉，而依當時天候晴
    、日間自然光線、路面乾燥無缺陷，亦無障礙物等情形，並
    無不能注意之情事，竟疏未注意上開規定，即貿然左轉維新
    路，顯違反上開道路交通安全規則規定而有疏失至為明確。
(三)又按「汽車行駛至交岔路口，其行進、轉彎，應依下列規定
    ：一、應遵守燈光號誌或交通指揮人員之指揮」、「特種閃
    光號誌各燈號顯示之意義如左：一、閃光黃燈表示『警告』
    ，車輛應減速接近，注意安全，小心通過。二、閃光紅燈表
    示『停車再開』，車輛應減速接近，先停止於交岔路口前，
    讓幹道車優先通行後認為安全時，方得續行。」、「特種閃
    光號誌設於交岔路口者，其設置方式與行車管制號誌同。幹
    道應設置閃光黃燈，支道應設置閃光紅燈。」道路交通安全
    規則第102條第1項第1 款及道路交通標誌標線號誌設置規則
    第211條第1項、第224條第3款分別定有明文。是閃光紅燈與
    閃光黃燈，顯係用以區○○○○○道於交岔路口之行車禮讓
    次序，以避免不同方向之車輛交叉碰撞，此與法律規定機車
    兩段式左轉，其目的在規範同向車輛之行車秩序，避免機車
    於路口左轉與直行之車輛發生交叉碰撞事故，自有不同。本
    案告訴人所騎乘機車，事故發生前，其行駛方向與被告所駕
    駛自小客車之行駛方向相同，均係沿公明路由西往東，是告
    訴人之機車與被告所駕駛之自小客車，並無幹、支線道車之
    區分可言，公訴意旨既認被告自小客車與告訴人機車同向，
    卻又引用前揭道路交通標誌標線號誌設置規則之規定，認被
    告行駛至前揭交岔路口，未注意讓幹道車優先通行後，方得
    續行，而認被告違反前揭規定故有過失等情，即有未洽。
(四)另臺灣省車輛行車事故鑑定委員會覆議意見書，其覆議意見
    固為「一、鄭陳清琴駕駛重機車，行經閃光紅燈號誌交岔路
    口左轉時，疏未注意讓左後來車先行，為肇事主因。另無照
    駕車有違規定。二、林崑山駕駛自小客車，行經閃光紅燈號
    誌交岔路口疏未減速接近，且疏未注意車前狀況，為肇事次
    因。」（見偵字卷第5至8頁），然查：
  1.該覆議意見以前揭肇事路段並無劃設「禁行機車」，而認告
    訴人機車得左轉維新路，然未依道路交通安全規則第102 條
    第1項第7款「轉彎車應讓直行車先行」之規定禮讓被告直行
    車（見偵字卷第6、7頁）而有肇事因素乙節，疏未注意公明
    路往東過安和街後確於起駛路段內側車道劃設有「禁行機車
    」標線，是告訴人機車須依兩段方式左轉，不得逕予左轉，
    自無前揭「轉彎車應讓直行車先行」規定之適用，亦難遽論
    告訴人有該項違規疏失，故該覆議意見業因認定事實有誤，
    致引用法規失誤，已有不當。
  2.又覆議鑑定固引用前揭道路交通標誌標線號誌設置規則之規
    定，認被告自小客車行經上開肇事路口未減速慢行，另告訴
    代理人即告訴人之子鄭文仁亦於本院審理時陳稱就告訴人機
    車刮地痕長達2.8 公尺以觀，足認被告事故當時時速過快等
    語，然此為被告否認，辯稱：其當時時速約2、30 公里，未
    超過40公里等語（見交查卷第27、37頁）。而就前揭道路交
    通事故現場圖觀之，被告自小客車車後並無任何煞車痕，業
    無從據以推算被告自小客車事故當時之車速，已難遽認被告
    行經上開肇事路口車速過快之情形，復參以證人即被告配偶
    於本院審理時證稱：發生事故後，被告採煞車立刻停止，而
    非再往前行駛一段才停等語（見本院卷第66頁），並佐以被
    告所駕駛自小客車右側車身雖有擦痕，然鈑金部分並無凹痕
    存在，且告訴人機車事故後倒停於被告自小客車右側車旁等
    情，此有前揭交通事故照片在卷可稽，上開跡證顯示兩車碰
    撞之動能非大，是被告自小客車於事故當時，是否有超速或
    未減速之情形，益非無疑。至告訴人機車車後雖有2.8 公尺
    刮地痕，然刮地痕係因告訴人機車倒地後，機車與路面刮擦
    所造成，而告訴人機車於倒地前即有前行之動能存在，是亦
    難以該機車刮地痕據以論斷被告車速是否超速過快。再者，
    閃光紅燈與閃光黃燈，係用以區○○○○○道於交岔路口之
    行車禮讓次序，而非在規範同行車輛之禮讓順序業如前述，
    果本案如覆議鑑定意見認被告依前揭道路交通標誌標線號誌
    設置規則規定亦有未減速慢行之疏失，無異認為被告自小客
    車行經上開肇事路口時，須減速接近甚或停止讓同向無視於
    閃光紅燈及違規左轉之告訴人機車先行，顯與前揭道路交通
    安全規則關於機車兩段式左轉之規定有違，其不當至為灼然
    。故就被告自小客車與告訴人機車係同向車而言，即難認定
    被告有何違反前揭道路交通標誌標線號誌設置規則之疏失。
  3.又被告自小客車於事故發生後，其車頭微偏左側，此有前揭
    道路交通事故現場圖及交通事故照片附卷可參，足認被告於
    事故發生前業已注意到告訴人機車左轉而有閃避情形。另告
    訴人機車係與被告自小客車右側車身，而非該車車頭發生擦
    撞，此有前皆交通事故照片在卷可佐，是事故發生當時，告
    訴人機車當係在被告自小客車右側，則於被告自小客車前行
    ，而告訴人機車左轉往被告自小客車方向接近之情形下，必
    會加速兩車發生碰撞，衡情縱被告注意到告訴人機車左轉，
    然遇此猝不及防之情形，亦難採取有效之閃避措施，職是亦
    難據此認定被告有何違反道路交通安全規則第94條第3款規
    定所示之「未注意車前狀況，並採取必要措施」之疏失。
  4.承前各節以觀，當足認定告訴人駕駛機車違規左轉為本件車
    禍之肇事因素，至被告並無證據足認有何違反前揭公訴意旨
    及覆議鑑定所載道路交通安全規則及道路交通標誌標線號誌
    設置規則所示之義務或其他注意義務，故於本件車禍並無肇
    事因素。
(五)本案經送臺灣省嘉雲區車輛行車事故鑑定委員會鑑定，其意
    見為「一、鄭陳清琴無照駕駛重機車，行經內側車道劃設有
    『禁行機車』，標字之閃光紅燈號誌交岔路口，未依兩段方
    式左轉、變換車道不當，為肇事原因。二、林崑山駕駛自小
    客車，無肇事因素。」，此有該鑑定委員會100年1月20日嘉
    雲鑑字第0990941字第1005800241號函文及所附鑑定意見書1
    份存卷可參（見交查卷第30至31頁），其認定告訴人駕駛自
    小客車未依兩段式左轉不當，為肇事原因，被告並無肇事因
    素等情，亦與本院前揭認定相符。
六、綜上所述，本件依公訴人所舉證據資料，僅能證明被告駕駛
    自小客車與告訴人機車發生擦撞，惟尚不足據以認定被告有
    何肇事因素，此外復查無其他積極證據足認被告有何公訴人
    所指之過失傷害罪嫌。揆諸前揭法條規定及判例說明，即不
    得遽為被告有罪之認定，自應為被告無罪之諭知，俾免冤抑
    。
據上論斷，應依刑事訴訟法第301條第1項，判決如主文。
本案經檢察官邱美英到庭執行職務。
中    華    民    國    100    年    6    月    27    日
                  刑事第五庭    法  官  啟夫
以上正本證明與原本無異。
如不服本判決應於收受判決後10日內向本院提出上訴書狀，並應
敘述具體理由；其未敘述上訴理由者，應於上訴期間屆滿後20日
內向本院補提理由書（均須按他造當事人之人數附繕本）「切勿
逕送上級法院」。告訴人或被害人如對於本判決不服者，應具備
理由請求檢察官上訴，其上訴期間之計算係以檢察官收受判決正
本之日期為準。
中    華    民    國   100    年    6     月    27    日
                                書記官  侯麗茹